ACORDAO-COMPLETO-2533935

ACÓRDÃO 972/2022 ATA 16/2022 - PLENÁRIO

VISTOS, relatados e discutidos estes autos de representação formulada pelo Senador Randolfe Rodrigues acerca de possíveis irregularidades no Pregão Eletrônico 4/2022, da da Coordenação-Geral de Recursos Logísticos do Ministério das Comunicações, que teve por objetivo a contratação de empresa para prestação de serviços de pesquisa de opinião pública em abordagens metodológicas qualitativa e quantitativa, compreendendo o planejamento, a coleta de dados, análise dos achados, elaboração, apresentação de resultados e análise de informações estratégicas.
ACORDAM os Ministros do Tribunal de Contas da União, reunidos em sessão do Plenário, diante das razões expostas pelo relator, em:
9.1. conhecer da representação, para, no mérito, considerá-la parcialmente procedente;
9.2. recomendar à Secretaria Especial de Comunicação Social do Ministério das Comunicações que avalie a conveniência e oportunidade de disponibilizar à sociedade e eventuais candidatos aos pleitos eleitorais de 2022 os dados e informações obtidos no âmbito dos Contratos 33 e 37/2022, à medida em que forem sendo gerados durante a execução das avenças;
9.3. dar ciência à Coordenação-Geral de Recursos Logísticos do Ministério das Comunicações, para que sejam adotadas medidas internas com vistas à prevenção de outras ocorrências semelhantes, de que, no Pregão Eletrônico 4/2022 foi utilizado estudo técnico preliminar (ETP) sem apresentação de soluções alternativas e demais elementos para avaliação de seu objeto, em afronta às disposições contidas na Instrução Normativa 40/2020, da Secretaria Especial de Desburocratização, Gestão e Governo Digital/Secretaria de Gestão do Ministério da Economia, em especial nos arts. 5º e 7º, inciso III;
9.4. dar ciência desta deliberação, acompanhada de cópia integral dos presentes autos, ao Tribunal Superior Eleitoral, para adoção das providências de sua alçada que julgar pertinentes;
9.5. dar ciência desta deliberação ao representante, ao Senado Federal, à Câmara dos Deputados, ao Ministério das Comunicações, à Casa Civil da Presidência da República, à Controladoria-Geral da União e ao Ministério Público da União.

Representação sobre possíveis irregularidades em pregão eletrônico destinado à contratação de empresa para prestação de serviços de pesquisa de opinião pública em abordagens metodológicas qualitativa e quantitativa.

Ministério das Comunicações.

3. Interessados/Responsáveis:
3.1. Interessado: Secretaria-Executiva do Ministério das Comunicações (00.394.437/0001-57).

13.1. Ministros presentes: Ana Arraes (Presidente), Walton Alencar Rodrigues (Relator), Benjamin Zymler, Augusto Nardes, Vital do Rêgo e Antonio Anastasia.
13.2. Ministros-Substitutos convocados: Augusto Sherman Cavalcanti e Marcos Bemquerer Costa.
13.3. Ministros-Substitutos presentes: André Luís de Carvalho e Weder de Oliveira.

WALTON ALENCAR RODRIGUES

Adoto, como relatório, instrução elaborada pela Secretaria de Controle Externo da Administração do Estado:
INTRODUÇÃO
1.	Trata-se de representação, com pedido de medida cautelar, formulada pelo Senador da República Randolfe Rodrigues, para que o Tribunal apure possíveis irregularidades no Pregão Eletrônico 4/2022, da Coordenação-Geral de Recursos Logísticos do Ministério das Comunicações, que tem por objetivo a contratação de empresa para prestação de serviços de pesquisa de opinião pública em abordagens metodológicas qualitativa e quantitativa compreendendo o planejamento, a coleta de dados, análise dos achados, elaboração, apresentação de resultados e análise de informações estratégicas.
HISTÓRICO 
2.	Em sua exordial, o representante informa que o governo federal pretende gastar até R$ 20 milhões com os serviços de pesquisa, valores bem mais elevados do que os despendidos pelos dois governos anteriores (Dilma Rouseff e Michel Temer) , e alega desvio de finalidade, tendo em vista a provável utilização de seus resultados na campanha de reeleição, considerando o ano eleitoral e o curto lapso de tempo para modificação das políticas públicas com base nas referidas pesquisas.
3.	Na instrução inicial consubstanciada à peça 5, a unidade técnica concluiu pela existência da fumaça do bom direito, considerando, basicamente, os seguintes aspectos:
a) 	não foi contemplada, no edital relativo ao Pregão 4/2022, a comparação da pesquisa de opinião com alternativas de solução para obtenção das informações almejadas, em afronta ao item 3.5, alínea a, do anexo III da Instrução Normativa 5/2017-SEGES/MP;
b) 	não restou demonstrado como a solução de contratação de serviços de pesquisa de opinião pública por meio de tecnologias assistivas de telefone contribuirá com os objetivos estratégicos da Secom e como os dados a serem coletados irão contribuir para a melhoria da governança, integridade, gestão estratégica e gestão de informações; e
c) 	o instrumento convocatório não apresenta fundamentação para as exigências relativas aos participantes da pesquisa de opinião (todos os brasileiros com 16 anos ou mais) . 
4.  	Já no tocante ao requisito do perigo da demora, foi afastado pela Unidade Técnica, apesar da realização do pregão em 8/2/2022, tendo em vista não se ter verificado, no edital, cláusulas restritivas de competitividade ou qualquer outra irregularidade incapaz de saneamento após a sessão de julgamento. 
5.	Sendo assim, foi proposta a oitiva prévia da Secom sobre os indícios de irregularidades e solicitação de cópia do processo completo de elaboração da contratação, no prazo de cinco dias.
6.	Por Despacho datado de 9/2/2022, o Relator dos autos, Ministro Walton Alencar Rodrigues, conheceu da representação, por preencher os requisitos previstos no artigo 237 do Regimento Interno do TCU, manifestando-se de acordo com o alvitrado na proposta de encaminhamento da unidade técnica, alertando, ainda, a Secom, sobre a possibilidade de a decisão de mérito do Tribunal ensejar a anulação do Pregão 4/2022 e dos contratos decorrentes (peça 10) .7.		Cabe esclarecer que, no exercício das competências normativas fixadas pela Resolução TCU 315/2020, a unidade técnica entendeu que o prévio conhecimento da proposta pelos gestores poderia colocar em risco o alcance dos objetivos da ação de controle.
8.		Desta forma, a unidade técnica optou pelo não envio da proposta de determinação para comentário dos gestores, com fulcro no art. 14, §2º, II, da Resolução TCU 315/2020 c/c item 12 da parte V do anexo único da Portaria Segecex 9/2020.
EXAME TÉCNICO
9. 	Assim, com fundamento nos artigos 237, parágrafo único, e 250, inciso V, do Regimento Interno do TCU, foi promovida a oitiva da Secom, por meio do Ofício 4868/2022-TCU/Seproc, datado de 9/2/2022, (peça 11) , a fim de que se pronunciasse acerca dos fatos abaixo descritos, além da concessão do acesso integral ao processo administrativo 5311 5.Processo 017422/2021-26 e do envio de outras informações que julgasse cabíveis sobre a matéria: (peça 13) 
a) documentos auxiliares elaborados e assinados durante a etapa de planejamento da contratação que identifiquem e avaliem outras soluções de contratações vislumbradas, como os dois exemplos ilustrados na presente instrução, ou, alternativamente, justificativa para essa ausência;
b) justificativa para não realização dessa contratação em anos anteriores, quando ela era mais oportuna em face do replanejamento orçamentário a partir das informações levantadas pelas pesquisas de opinião pública;
c) justificativa para a exigência de que os participantes da pesquisa de opinião quantitativa telefônica sejam residentes das localidades escolhidas com idade maior ou igual a 16 anos.
10.	Em resposta à oitiva promovida por esta Secretaria, a Secom, por intermédio da Advocacia-Geral da União - Consultoria Jurídica junto ao Ministério das Comunicações, apresentou, tempestivamente, as informações e/ou esclarecimentos constantes das peças 16 e 17 e 20, esta última referindo-se à Nota Informativa 208/2022/MCOM, datada 15/2/2022, da Subsecretaria de Gestão e Normas Coordenação-Geral de Orientações Normativas para Comunicação. 
10.1.	O assunto foi tratado no âmbito da Consultoria Jurídica da Secom, que se manifestou por meio da Nota 65/2022/CONJURMCOM/CGU/AGU (SEI 9389208) , apresentando, basicamente, os seguintes argumentos:
Questão preliminar suscitada pela AGU
10.1.1.	Quanto à inépcia da inicial: (peça 17, p. 2-3) 
a) 	que, no caso em espécie, as alegações apresentadas pela parte representante são bastante vagas e destituídas de qualquer suporte fático e jurídico que as legitime, razão pela qual que o feito não tem condições mínimas de prosseguir, tendo em vista a identificação de óbice processual intransponível, a saber, o não atendimento aos requisitos de admissibilidade, uma vez que, nos termos dos arts. 235 e 237 do Regimento Interno do TCU e do art. 103, § 1º, da Resolução-TCU 259/2014, são requisitos de admissibilidade da representação, dentre outros, a apresentação de indícios suficientes da ocorrência das irregularidades arguidas;
b) 	que a representação consiste em mera transcrição de material jornalístico não pode ser tomada como elemento suficiente a ensejar a atuação do TCU, sendo, ao contrário disso, essencial a apresentação de elementos minimamente convincentes quanto às irregularidades supostamente alegadas;
c) 	que o Ministério das Comunicações, ao proceder com a contratação em comento, exerce tão somente a sua atribuição prevista em lei - como se depreende do disposto no art. 26-C da Lei 13.844, de 18/6/2019 -, quanto à política de comunicação e divulgação do governo federal e à pesquisa de opinião pública; e
d) 	que é o caso de não conhecer a representação, como bem já decidiu o TCU em outras oportunidades (cita julgados do Tribunal nesse sentido) .
Análise:
10.1.1.1.	Não assiste razão nas alegações da AGU quanto à ausência de indícios suficientes para o prosseguimento desta representação, conforme a seguir explicitado.
10.1.1.2.	No juízo de admissibilidade realizado por meio do despacho do Ministro-Relator à peça 10, fica evidenciado o conjunto de elementos que sustentam a continuidade da representação.
10.1.1.3.	Há de ser contestada também a afirmação de que a exordial não apresenta qualquer ilegalidade no procedimento licitatório em curso, restringindo-se a reverberar a análise jornalística em destaque. Como já registrado na instrução inicial à peça 5, apesar de ter se baseado em matérias jornalísticas para fundamentar suas alegações, o representante trouxe consigo o link do edital de licitação, documento que pode ser considerado como o indício necessário para apuração dos fatos alegados, em especial o desvio de finalidade.
10.1.2. 	Quanto aos requisitos para concessão de medida cautelar: (peça 16, p. 2-3) 
a) 	que, no presente caso, não logrou êxito a representante em demonstrar o preenchimento dos citados requisitos para a concessão da cautelar, de modo que o seu indeferimento é medida que se impõe, porquanto não se veem nos autos elementos que indiquem efetiva irregularidade no edital de licitação ora impugnado; e
b) 	que a paralisação do certame, tal como se solicita, é capaz de gerar um dano muito maior, ou seja, entre os efeitos da concessão ou não da cautelar, sobressai a necessidade de proteger as atividades regulares do Órgão, pois está claro que o acolhimento do pedido in limine excede o próprio dano que com ele se quer evitar.
Análise:
10.1.2.1.	Ainda preliminarmente, cabe ressaltar, que, no que se refere aos requisitos para a concessão da medida cautelar requerida, por ocasião da instrução inicial, verificou-se a inexistência do periculum in mora, pressuposto necessário para adoção da referida medida.
10.1.2.2	O entendimento deu-se no sentido de que, apesar da realização do pregão em 8/2/2022, não se verificou, no edital, cláusulas restritivas de competitividade ou qualquer outra irregularidade incapaz de saneamento após a sessão de julgamento.
Questões de mérito
10.1.3.	Quanto à ausência de desvio de finalidade	: (peça 17, p. 3-4) 
a) 	que, conforme os objetivos principais previstos no art. 1º do Decreto 6.555/2008, a Secom tem nas pesquisas de opinião pública uma importante ferramenta auxiliar ao desempenho de suas funções regimentais, eis que, por meio delas, é possível verificar a percepção popular sobre as ações desenvolvidas pelo governo federal, de forma a promover a participação da sociedade no debate e na formulação de políticas públicas;
b) 	que a concretização do contrato de prestação de serviços de pesquisa de opinião pública não só está completamente alinhada com a incumbência legal que o Ministério das Comunicações detém, como é uma prática completamente aderente às atribuições e objetivos institucionais da Secom;
c) 	que os principais resultados pretendidos com a licitação ora impugnada estão evidenciados no item 10 do Estudo Técnico Preliminar IN 40/2020, quais sejam:
- Captar percepções da sociedade brasileira acerca das políticas públicas, programas, ações de governo e demais temas de interesse social e governamental;
- Subsidiar ações de comunicação da própria SECOM e dos órgãos e entidades integrantes do Sistema de Comunicação de Governo do Poder Executivo Federal - SICOM; e
- Contribuir para avaliação permanente de políticas públicas, programas e ações governamentais, subsidiando eventuais ajustes ou mesmo a criação de novos programas e ações; e
- Subsidiar a SECOM no desempenho de suas atribuições institucionais.
d) 	que a contratação se destina ao atendimento das necessidades de todo o Sistema de Comunicação de Governo do Poder Executivo Federal, e, como destacado na Nota Informativa 208/2022/MCOM, "se reveste de grau de importância que supera interesses pessoais ou corporativos, pois atende aos princípios da legalidade, impessoalidade, moralidade, publicidade e eficiência", todos previstos no art. 37, caput, da Constituição Federal, não havendo quaisquer elementos que indiquem relação entre a contratação pretendida e o pleito eleitoral que se aproxima; e
e) 	que este é um tipo de contrato que já fora firmado não só por gestões passadas do Poder Executivo, como também é levado a cabo por outros Poderes, a exemplo da contratação empreendida pelo Senado Federal, e que, no caso concreto, não há que se falar em desvio de finalidade, até porque esta é uma suposição que desafia a própria lógica, dado que o contrato ainda não foi firmado, muito menos foi executado o seu objeto.
Análise:
10.1.3.1	Inicialmente, impende registrar que, no âmbito do TCU, a utilização da expressão "desvio de finalidade" seja mais apropriada nos casos de convênios, quando os recursos federais são aplicados pelo convenente com fim diverso daquele anteriormente pactuado ou ainda quando o escopo específico da avença não é atendido em decorrência de irregularidades na execução do ajuste. Esta prática evidencia significativa reprovabilidade de conduta, posto que obsta o atendimento das necessidades específicas da comunidade que se beneficiaria com o ajuste, se não fosse o desvio de finalidade.
10.1.3.2	De forma geral, a Lei 4.717/1965, em seu art. 2º, parágrafo único, alínea "e", dispõe que o desvio de finalidade se verifica quando o agente pratica o ato visando a fim diverso daquele previsto, explícita ou implicitamente, na regra de competência, ou seja, a ilegalidade do ato administrativo referente ao elemento finalidade, pode existir através do desvio de finalidade do administrador público.
10.1.3.2.	É fato que contratações de empresas de pesquisa pelo governo também foram firmadas em gestões passadas do Executivo Federal, sendo esse, em todas as gestões, um assunto polêmico.
10.1.3.3.	Segundo alega a Secom, o objetivo do governo com a contratação é o de avaliar a percepção da sociedade sobre políticas públicas, programas e ações de governo, bem como para se apurar as impressões que a população tem da atual conjuntura socioeconômica e assim identificar as suas necessidades.
10.1.3.4.	Contudo, causa estranheza o fato de, em ano de eleições, o Ministério das Comunicações visar a contratação de serviços de pesquisa de opinião pública, nas quais certamente será evidenciado onde o Presidente deverá investir seu tempo de campanha e qual abordagem fazer com cada população.
10.1.3.5. 	Importa observar que o art. 26, inciso XII, da Lei 9.504/97 (Lei das Eleições) considera o objeto do referido certame como gasto eleitoral, sujeito aos limites estabelecidos nessa Lei, in verbis:
Art. 26.  São considerados gastos eleitorais, sujeitos a registro e aos limites fixados nesta Lei:
XII - realização de pesquisas ou testes pré-eleitorais;
10.1.3.6.	De igual modo, observa-se que o art. 24, inciso II, da Lei das Eleições veda ao candidato ou partido, no âmbito de campanhas eleitorais, receber indiretamente recursos provenientes do Tesouro Federal, nos seguintes termos:
Art. 24. É vedado, a partido e candidato, receber direta ou indiretamente doação em dinheiro ou estimável em dinheiro, inclusive por meio de publicidade de qualquer espécie, procedente de:
II - órgão da administração pública direta e indireta ou fundação mantida com recursos provenientes do Poder Público; (grifos nossos) 
10.1.3.7.	É inegável que o Exmo. Sr. Pre	sidente da República, em decorrência do fato notório de sua pretensão como candidato à reeleição, venha a se beneficiar de forma reflexa da contratação pública em tela, na medida em que as pesquisas contratadas podem ser utilizadas como proxies para aferir a sua popularidade.
10.1.3.8.	Sobre um prisma sistêmico do ordenamento jurídico, entende-se que a Administração Pública deve, portanto, restringir a sua atuação, mormente suas contratações, em nome do princípio da paridade das armas na disputa eleitoral, basilar para a manutenção do Estado Democrático de Direito, tanto que a própria Lei das Eleições estabelece outras limitações aos agentes públicos, tais como:
Art. 73. São proibidas aos agentes públicos, servidores ou não, as seguintes condutas tendentes a afetar a igualdade de oportunidades entre candidatos nos pleitos eleitorais:
I - ceder ou usar, em benefício de candidato, partido político ou coligação, bens móveis ou imóveis pertencentes à administração direta ou indireta da União, dos Estados, do Distrito Federal, dos Territórios e dos Municípios, ressalvada a realização de convenção partidária;
II - usar materiais ou serviços, custeados pelos Governos ou Casas Legislativas, que excedam as prerrogativas consignadas nos regimentos e normas dos órgãos que integram;
VII - realizar, no primeiro semestre do ano de eleição, despesas com publicidade dos órgãos públicos federais, estaduais ou municipais, ou das respectivas entidades da administração indireta, que excedam a média dos gastos no primeiro semestre dos três últimos anos que antecedem o pleito;
10.1.3.9. 	Soma-se a isso o curto lapso de tempo para modificação das políticas públicas com base nas referidas pesquisas contratadas.
10.1.3.10.	Nesse aspecto, é importante destacar a Lei Orçamentária Anual (LOA) é a lei que estabelece as metas e prioridades para os gastos públicos do próximo ano, estimando as receitas e fixando as despesas, e deve ser aprovada em sessão conjunta da Câmara dos Deputados e do Senado, permitindo que o governo prepare o orçamento final para o ano subsequente. Desta forma, o orçamento federal para o presente exercício já está vigente (Lei 14.303, de 21/1/2022) e, portanto, qualquer mudança mais acentuada na distribuição de recursos para melhor atender à população somente ocorrerá em 2023. 
10.1.3.11.	Pelo exposto, entende-se caracterizado o desvio de finalidade no objeto do Pregão Eletrônico 4/2022, consistente na contratação de empresa, instituto ou entidade especializada na prestação de serviços de pesquisa de opinião pública, por não se prestar ao fim pretendido pelo Secom, razão pela qual conclui-se pela anulação de todo o processo administrativo que culminou no referido certame, bem como dos atos dele decorrentes.
10.1.4.	Quanto ao valor estimado da contratação: (peça 17, p. 4-6; e peça 20, p.3-4) 
a) 	que foi aduzido na inicial um possível sobrepreço ou superestimativa dos quantitativos, sendo que o indício de irregularidade apontado é tão somente o comparativo com os valores efetivamente contratados pelas gestões passadas;
b) 	que há um equívoco na comparação com os contratos firmados durante os Governos Dilma e Temer, dado que a contratação será bem mais abrangente, visando atender não somente à Secom, mas todo o Sistema de Comunicação de Governo do Poder Executivo Federal - Sicom, composto por mais de 200 (duzentos) órgãos e entidades públicos;
c) 	citou trecho da Nota Informativa 208/2022/MCOM, conforme descrito abaixo:
Um ponto relevante a ser considerado quando se compara os contratos anteriores como pretendido, é que no Governo Dilma, a média total paga por projeto de pesquisa, atualizada pelo IPCA, foi de R$ 366.074,54. A média estimada referencial por projeto do Pregão nº 04/2022 é de R$ 248.508,46. Em relação aos valores pagos por projeto de pesquisa no Governo Temer, recomenda-se comparar o valor pago atualizado pelo IPCA de R$ 135.647,95 com o valor que será adjudicado ao final do presente processo licitatório. (sublinhou-se) 
d) 	que, além disso, de um total de 22 fornecedores consultados, especializados na prestação de serviços de pesquisa de opinião pública, oito responderam, conforme se pode verificar nos documentos anexados integralmente ao Processo SEI 53115.Processo 017422/2021-26, mais um motivo pelo qual não há como não anuir com a conclusão expressada no Estudo Técnico Preliminar IN 40/2020, no sentido de que os valores apurados como referência: Mapa Comparativo - Cálculo de Preços Máximos atendem à legislação e são compatíveis aos praticados pelo mercado de pesquisa de opinião pública;
e) 	apresentou uma tabela contendo as pesquisas de opinião pública realizadas pelo Governo Federal entre os anos de 2013 a 2018, sendo os valores atualizados utilizando-se como referência o último mês de cada ano (2013 a 2018) , tendo como parâmetro o IPCA (até 12/2021) e o IGPM (até 01/2022) (Pesquisas Qualitativas e Quantitativas - face a face e telefônicas) ; e
f) 	que os valores apurados como referência: Mapa Comparativo - Cálculo de Preços Máximos atendem às orientações supralegais e são compatíveis aos praticados pelo mercado de pesquisa de opinião pública.
Análise:
10.1.4.1.	Inicialmente, registre-se que o valor estimado para a contratação ora em exame (aproximadamente R$ 20 milhões) não foi objeto da oitiva promovida por esta Secretaria, mas decorreu de questionamento contido na peça inicial.
10.1.4.2. 	O representante aduziu que serão R$ 2,8 milhões destinados para levantamentos de caráter qualitativo e R$ 17 milhões usados para encomendar as pesquisas quantitativas, sendo, o valor global, aproximadamente o dobro do que gastaram Dilma Rousseff, em 2013 (R$ 6,6 milhões - R$ 11,2 milhões em valores atuais corridos pelo IPCA) , e Michel Temer, em 2018 (R$ 7,5 milhões, ou R$ 9,3 milhões em valores atuais) , quando foram feitas as últimas licitações para esse tipo de serviço. 
10.1.4.3.	Em uma análise superficial, assiste razão à Secom ao afirmar que, no que concerne à comparação de valores com a contratação de pesquisas em anos anteriores, foi feita com base em de informações distintas, pois a contratação decorrente do Pregão 4/2022 objetiva atender não somente à Secom, mas todo o Sistema de Comunicação de Governo do Poder Executivo Federal - Sicom, composto por mais de duzentos órgãos públicos. 
10.1.4.3.	 A despeito desse fato, tem-se que o assunto que envolve os contratos com as agências de publicidade que atendem a Secom é bastante complexo. O que se vê no caso concreto é que a comparação entre itens diferentes, como os licitados no Pregão 4/2022 e os de gestões passadas, pode ocasionar distorções nos resultados e, consequentemente, contribuir para que a aquisição ou contratação não se revele economicamente vantajosa para a administração.
10.1.4.4.	Tal questão, por ser extremamente técnica, exigiria uma análise mais aprofundada, a partir de dados e informações mais precisos que nos permitissem elaborar um juízo de valor sobre a matéria. O que nos foi apresentado nos autos nos leva a inferir, a princípio, não constarem inconsistências no que tange ao valor a ser gasto na contratação de pesquisas de opinião pública.
10.1.5.	Quanto às razões para a não realização dessa contratação em anos anteriores: (peça 17, p. 6) 
a) 	que, embora não se negue a importância da pesquisa de opinião no âmbito do planejamento orçamentário, a utilidade das informações coletadas pelas consultas vai muito além disso, sendo um equívoco presumir que o contrato firmado neste ano só atenderia ao interesse público nos anos seguintes;
b) 	que, segundo o registrado pela Secom na Nota Informativa 208/2022/MCOM, o contrato anteriormente firmado vigeu até 2018, e em 2019, com a assunção da nova gestão federal, houve reorganização estrutural em diversas áreas do governo, inclusive na de comunicação social, que resultou em 2020, na migração da SECOM para o Ministério das Comunicações;
c) 	que, em 13/7/2021, a Secom, por meio do Decreto 10.747, remodelou a área de pesquisa, permitindo a retomada das atividades inerentes ao tema. Há que se observar que, em agosto de 2021, portanto, no mês seguinte à publicação do decreto, iniciou-se o Processo SEI 53115.Processo 017422/2021-26 visando a presente contratação; e
d) 	que, sendo assim, tendo a remodelação da área de pesquisa sido capaz de permitir a retomada das atividades concernentes ao tema, descabido seria impor novos embaraços ao certame em curso, visto que prolongaria ainda mais o tempo no qual o órgão está desprovido de tal ferramenta.
Análise:
10.1.5.1.	Questionou-se na oitiva promovida pelo Tribunal o lapso temporal verificado desde o fim das últimas contratações pela Secretaria Especial de Comunicação Social com objeto similar. 
10.1.5.2.	A despeito da manifestação feita pela Secom sobre o assunto, é, sim, de causar estranheza o fato de o governo retomar esse tipo de serviço justamente em um momento em que o presidente da República desejará crescer nas pesquisas de intenção de voto.
10.1.5.3.	O Presidente suspendeu a execução de pesquisas de opinião pública durante todo o seu mandato até agora (passados quase quatro anos) - ou seja, nunca as utilizou do modo adequado e alinhado às previsões constitucionais: melhor consecução do interesse público, com a máxima eficiência na prestação dos serviços públicos -, mas pretende retomá-las justamente no ano eleitoral do final de seu mandato. Essa análise temporal é imprescindível à decisão de contratar, pois, necessita-se cotejar interesse público, oportunidade da contratação e o princípio da paridade das armas na disputa eleitoral. 
10.1.5.4.		É sabido que uma pesquisa de opinião bem conduzida é responsável por levar para os políticos e sua equipe de campanha informações precisas sobre o perfil da população da cidade, sendo essas informações fundamentais para a estruturação da campanha eleitoral.
10.1.5.5.	Depois de recolher tais informações é possível usá-las de maneira estratégica para conduzir as campanhas publicitárias, mudar planos de candidatura, determinar onde e quando realizar aparições públicas, entre outros, ou seja, os dados coletados e analisados com eficiência podem ser responsáveis por percepções importantes que impactam diretamente no sucesso de uma campanha.
10.1.5.6.		Além disso, há de se considerar o momento atual que o país atravessa, em que R$ 20 milhões de reais certamente poderiam ajudar muito na implementação de outras importantes ações públicas. 
10.1.5.7.	Destarte, considera-se como inoportuna a contratação de empresa especializada na prestação de serviços de pesquisa de opinião pública, às vésperas do término do mandato presidencial, porquanto objetivando interesses eleitoreiros.
10.1.6.		Quanto ao público a ser consultado: (peça 17, p. 6-7; peça 20, p.6) 
a) 	que, quanto ao público-alvo das pesquisas contratadas, é importante mencionar que este pode variar de acordo com a temática questionada e com os objetivos pretendidos coma consulta, sendo a fixação genérica da idade mínima em dezesseis um padrão, que pode ser observado nos demais contratos tomados como referência - firmados por gestões anteriores ou pelo Senado Federal;
b) 	que se trata de questão relacionada à capacidade civil, conforme previsto nos arts. 3º e 4º do Código Civil, porquanto os menores de 16 anos, de fato, não poderiam participar pessoalmente, dado que são considerados absolutamente incapazes; já quanto aos maiores de 16, o raciocínio deve ser diferente;
c) 	questiona a fundamentação que seria legítima para excluir este público das pesquisas, uma vez que, em última análise, as pesquisas desenvolvidas buscam subsidiar a atuação da Secom na consecução dos objetivos trazidos no art. 1º do Decreto 6.555/2008, dentre os quais destaca: (i) o de divulgar os direitos do cidadão e serviços colocados à sua disposição (inciso II) ; (ii) o de estimular a participação da sociedade no debate e na formulação de políticas públicas (inciso III) ; e (iii) o de disseminar informações sobre assuntos de interesse público dos diferentes segmentos sociais (inciso IV) , e
d) 	que a inserção dos maiores de 16 anos como público a ser alcançado pelas pesquisas nada mais é do que o cumprimento das normas que regem a nação, não cabendo discriminação ou embaraço, por parte, em especial das instituições públicas, do pleno exercício desses direitos e garantias por esses cidadãos. 
Análise:
10.1.6.1.	No que diz respeito ao público-alvo das pesquisas, é evidente que existe interesse público em ouvir tal parcela da sociedade (maior ou igual a dezesseis anos) , haja vista a possibilidade de participarem do processo democrático, exercendo a cidadania por meio do voto.
10.1.6.2.	Não obstante, parece-nos que a fixação da idade de maiores ou iguais a 16 anos como público a ser alcançado pelas pesquisas está resguardada pelo que dispõe o art. 3º do Código Civil:
Art. 3º São absolutamente incapazes de exercer pessoalmente os atos da vida civil os menores de 16 (dezesseis) anos.
Art. 4º São incapazes, relativamente a certos atos ou à maneira de os exercer:
I - os maiores de dezesseis e menores de dezoito anos;
 (...) 
10.1.7. 	Quanto ao levantamento de mercado com prospecção e análise das alternativas possíveis de solução: (peça 17, p. 7-7; peça 20, p.7) 
a) 	que, embora as informações captadas por outros meios (mídias sociais, Plataforma Fala.BR, dentre outros) tenham a sua utilidade, certo também é que elas não servem para substituir as pesquisas quantitativas e qualitativas, por não possuírem a profundidade metodológica necessária;
b) 	que a comunicação com o público através dos canais oficiais ou mídias sociais não permitem entender com precisão as complexidades específicas de cada região, senão aquelas de entendimento geral, como é o caso de intercorrências de ordem natural ou epidêmicas;
c) 	que, em que pese haver uma representatividade maior no caso das mídias sociais em comparação com os canais oficiais do Governo, ainda assim não há como dizer que ela seria uma amostra fidedigna da sociedade brasileira, de tal forma que abandonar as pesquisas face a face e/ou telefônicas seria certamente um equívoco metodológico; e
d) 	que a prestação de serviços de pesquisas de opinião pública é fundamental para o alcance de grande parcela da população.
Análise:
10.1.7.1.	O questionamento trazido à baila diz respeito à ausência, no edital concernente ao Pregão 4/2022, da comparação da pesquisa de opinião com alternativas de solução para obtenção das informações almejadas, em afronta ao item 3.5, alínea "a", do anexo III da Instrução Normativa 5/2017-SEGES/MP.
10.1.7.2.	Tal normativo dispõe sobre as regras e diretrizes do procedimento de contratação de serviços sob o regime de execução indireta no âmbito da Administração Pública federal direta, autárquica e fundacional.	 Relativamente aos estudos técnicos preliminares questionados na representação, impende transcrever o item 3.5, alínea a, do anexo III da IN 5/2017-SEGES/MP, de 26/5/2017:
3. São diretrizes específicas a cada elemento dos Estudos Preliminares as seguintes:
 (...) 
3.5. Levantamento de mercado e justificativa da escolha do tipo e solução a contratar:
a) Considerar diferentes fontes, podendo ser analisadas contratações similares feitas por outros órgãos e entidades, com objetivo de identificar a existência de novas metodologias, tecnologias ou inovações que melhor atendam às necessidades da Administração; (grifo nosso) 
10.1.7.3. 			Recentemente a IN 40-SEGES/ME, de 22/5/2020, dispôs sobre a elaboração dos Estudos Técnicos Preliminares - ETP - para a aquisição de bens e a contratação de serviços e obras, no âmbito da Administração Pública federal direta, autárquica e fundacional, e sobre o Sistema ETP digital, prevê, em seus arts. 5º e 7, inciso III, o seguinte:
Art. 5º Os ETP deverão evidenciar o problema a ser resolvido e a melhor solução dentre as possíveis, de modo a permitir a avaliação da viabilidade técnica, socioeconômica e ambiental da contratação.
 (...) 
Art. 7º Com base no documento de formalização da demanda, as seguintes informações deverão ser produzidas e registradas no Sistema ETP digital:
 (...) 
III - levantamento de mercado, que consiste na prospecção e análise das alternativas possíveis de soluções, podendo, entre outras opções:
a) ser consideradas contratações similares feitas por outros órgãos e entidades, com objetivo de identificar a existência de novas metodologias, tecnologias ou inovações que melhor atendam às necessidades da administração; e (grifo nosso) 
10.1.7.4.	 Na seção "Levantamento de mercado com prospecção e análise das alternativas possíveis de solução", no apêndice I ao edital - estudos técnicos preliminares -, não foram identificadas outras possíveis soluções de contratação, além da contratação de serviços de pesquisa de opinião pública para a necessidade de negócio em tela. (peça 22) 
10.1.7.5.	Pode-se observar, no tópico do edital acima mencionado, informações sobre contratações similares de outros entes públicos (Painel de Preços) . Entretanto, a coleta de dados restringiu-se apenas aos preços de serviços análogos para cálculo dos valores máximos a serem aceitos no pregão eletrônico ora sob comento, como por exemplo as realizadas por meio das seguintes fontes: (peça 22, p. 37) 
Portal da Transparência da Câmara dos Deputados - Todos os contratos firmados em 2020 (8065964) 
Portal da Transparência da Câmara dos Deputados - Todos os contratos firmados em 2021 (8065972) 
Sistema de Execução de Contratos - SEC SECOM (8065990) 
Portal da Transparência do Senado Federal - Todos os contratos firmados em 2020 e 2021 (8066685) 
Senador Federal: Editais (8066699) ; (8066708) e (8066714) + Contratos (8066729) : (8066745) e (8066754) 
10.1.7.6.	A resposta da Secom decorrente da oitiva promovida pelo Tribunal não logrou justificar tal ausência editalícia, posto ter-se limitado a afirmar que prevalece a necessidade de se contratar empresa ou instituto capacitado para desenvolver o serviço de pesquisa de opinião pública, que exige elevado nível de especialização, principalmente se o bem comum e os interesses da sociedade forem os pilares observados para a construção de políticas públicas e de comunicação social mais eficientes. (grifos nossos) 
10.1.7.7.	Cabe, por oportuno, transcrever trecho da instrução inicial elaborada no âmbito da Secex Administração, consubstanciada à peça 5:
Com efeito, para a avaliação de políticas públicas, iniciativa estatais e temas de interesse do governo, com incremento da transparência, poder-se-ia realizar análise de dados das sugestões e reclamações contidas na Plataforma Fala.BR, Plataforma Integrada de Ouvidoria e Acesso à Informação, a título exemplificativo.
Além disso, tendo o governo federal um perfil de comunicação mais voltado a redes sociais, vislumbra-se também como solução, o uso de inteligência artificial, particularmente a análise de satisfação dos clientes (processamento de linguagem natural) em tweets e comentários de vídeos realizados pelo Governo para prospecção de padrões generalizados de comportamento.
10.1.7.8.	Ora, é fato que a realização de pesquisa de opiniões são práticas recomendadas até mesmo pela Organização dos Estados Americanos (OEA) e pela Organização das Nações Unidas (ONU) . Contudo, também nesse contexto, relevante mencionar ser de amplo conhecimento que as redes sociais e outras formas de consulta auxiliam na percepção dos anseios da sociedade, a exemplo de canais que captam dados de sugestões e reclamações,
10.1.7.9.	Consoante já mencionado nesta instrução, sob o aspecto da implementação de políticas públicas, é importante ressaltar que o orçamento federal para o exercício de 2022 já está vigente e, portanto, qualquer mudança mais acentuada na distribuição de recursos para melhor atender à população somente acontecerá em 2023, após a aprovação dos recursos orçamentários destinados a esse fim.
10.1.7.10.			Dessa forma, entende-se que não restou demonstrado o cumprimento da exigência contida nos arts. 5º e 7º, inciso III, da IN 40/2020-SEGES/ME, no sentido da elaboração de levantamento de mercado que consista na prospecção e análise das alternativas possíveis de soluções de rede, com objetivo de identificar a existência de novas metodologias, tecnologias ou inovações que melhor atendam às necessidades da administração.
10.1.7.11.	Por fim, impende registrar que, sobre o assunto, o Tribunal manifestou-se em outros julgados em casos análogos, a exemplo do Acórdão 2878/2021-TCU-Plenário (relatoria Ministro Vital do Rego) , no sentido de dar ciência ao órgão que, a hipótese de utilização do estudo técnico preliminar - ETP, nos processos de aquisições e contratações, sem que sejam apresentadas soluções alternativas nem demais elementos para avaliação de seu objeto, fere as disposições contidas na Instrução Normativa 40/2020, da Secretaria Especial de Desburocratização, Gestão e Governo Digital/Secretaria de Gestão do Ministério da Economia, e no art. 6º, inciso XX, da Lei 14.133/2021.
CONCLUSÃO
11.	Inicialmente, cumpre registrar, que segundo informações obtidas junto ao Sr. Nizar Ratib Midrei, Diretor de Publicidade e Pesquisa da Secretaria Especial de Comunicação Social (Secom) , em 15/3/2022, o Pregão Eletrônico 4/2022 encontra-se atualmente em fase de análise de recursos dos licitantes, não tendo sido ainda, portanto, adjudicado o seu objeto, tampouco homologado o seu resultado.
12.	O documento constante da peça 1 deve ser conhecido como representação, por preencher os requisitos previstos no art. 237, inciso III, do Regimento Interno/TCU e no art. 103, § 1º, da Resolução-TCU 259/2014. 
13.		Relativamente aos requisitos do perigo da demora e da plausibilidade jurídica, de que trata o art. 276 do Regimento Interno desta Corte, entende-se, de igual forma que a instrução contida na peça 5 dos autos, como impertinente a concessão de medida cautelar pleiteada, uma vez que a licitação ainda está em fase de análise de recursos, não tendo previsão imediata para que seja homologado o seu resultado pela autoridade competente.
14.	Do exame procedido nos documentos e informações juntados aos autos, conclui-se por que seja dada ciência à Secom, com fundamento no art. 9º, inciso I, da Resolução TCU 315/2020, de que na hipótese de utilização do estudo técnico preliminar - ETP, nos processos de aquisições e contratações, sem que sejam apresentadas soluções alternativas nem demais elementos para avaliação de seu objeto, fere as disposições contidas na Instrução Normativa 40/2020, da Secretaria Especial de Desburocratização, Gestão e Governo Digital/Secretaria de Gestão do Ministério da Economia, e no art. 6º, inciso XX, da Lei 14.133/2021 (item 8.7.11 da instrução) .
15.	Diante disso, tendo sido constatada a aparente ilegalidade dos atos da licitação, consistente no desvio de finalidade verificado no objeto do Pregão Eletrônico 4/2022, caracterizado pela contratação inoportuna de empresa especializada na prestação de serviços de pesquisa de opinião pública, visando a fim diverso daquele previsto, porquanto objetivando interesses eleitoreiros, e considerando, ainda, não ter sido firmado o contrato dele decorrente, propugnamos pela anulação de todo o processo administrativo que culminou na referida licitação (itens 8.1.3.7 e 8.1.5.7 da instrução.
16.	Por fim, considerando a necessidade da adoção de providências corretivas é importante frisar que a unidade técnica optou pelo não envio da instrução preliminar para comentário dos gestores, por entender que o prévio conhecimento da proposta pelos gestores poderia colocar em risco o alcance dos objetivos da ação de controle, com fulcro no art. 14, §2º, II, da Resolução TCU 315/2020 c/c item 12 da parte V do anexo único da Portaria Segecex 9/2020.
PROPOSTA DE ENCAMINHAMENTO
17.	Ante todo o exposto, submetem-se os autos à consideração superior, propondo:
17.1. 	considerar, no mérito, com fundamento no art. 276, § 6º, do Regimento Interno deste Tribunal, a presente representação procedente, sem prejuízo de:
17.2.	determinar à Secretaria de Especial de Comunicação Social da Presidência da República (Secom) , com fundamento no art. 4º, inciso I, da Resolução - TCU 315/2020, que, no prazo de quinze dias, contados da notificação, adote as medidas necessárias à anulação do Pregão Eletrônico 4/2022, bem como de eventual contrato dele decorrente, em razão da existência de desvio de finalidade no seu objeto, caracterizado pela contratação inoportuna de empresa especializada na prestação de serviços de pesquisa de opinião pública, visando a fim diverso daquele previsto, porquanto objetivando interesses eleitoreiros, em afronta ao disposto no art. 2º, parágrafo único, alínea "e", da Lei 4.717/1965, informando ao TCU os encaminhamentos realizados;
17.3. 	dar ciência à Secretaria Especial de Comunicação Social da Presidência da República (Secom) , com fundamento no art. 9º, inciso I, da Resolução-TCU 315/2020, sobre a seguinte impropriedade identificada no Pregão Eletrônico 4/2022, para que sejam adotadas medidas internas com vistas à prevenção de outras ocorrências semelhantes:
a) utilização do estudo técnico preliminar - ETP, nos processos de aquisições e contratações, sem apresentar soluções alternativas nem demais elementos para avaliação de seu objeto, fere as disposições contidas na Instrução Normativa 40/2020, da Secretaria Especial de Desburocratização, Gestão e Governo Digital/Secretaria de Gestão do Ministério da Economia, em especial nos arts. 5º e 7º, inciso III.
17.4.	informar ao representante que o conteúdo da deliberação que vier a ser proferida poderá ser consultado no endereço www.tcu.gov.br/acordaos.
17.5.	arquivar o presente processo, com fundamento no parágrafo único do art. 237, c/c o parágrafo único do art. 235, do Regimento Interno do TCU, e no art. 105 da Resolução-TCU 259/2014.

não há

Não atuou.

REPRESENTAÇÃO. CONTRATAÇÃO DE PESQUISA DE OPINIÃO. RISCO DE DESVIO DE FINALIDADE. AUSÊNCIA DE AVALIAÇÃO DE ALTERNATIVAS. CONHECIMENTO. PROCEDÊNCIA PARCIAL. CIÊNCIA AOS ÓRGÃOS COMPETENTES. RECOMENDAÇÃO.

REPRESENTAÇÃO (REPR)

Secretaria de Controle Externo da Administração do Estado (SecexAdmin).

Trata-se de representação, com pedido de medida cautelar, formulada pelo Senador da República Randolfe Rodrigues, para que o Tribunal apure possíveis irregularidades no Pregão Eletrônico 4/2022, da Coordenação-Geral de Recursos Logísticos do Ministério das Comunicações, que teve por objetivo a contratação de empresa para prestação de serviços de pesquisa de opinião pública em abordagens metodológicas qualitativa e quantitativa.
	O representante alega que a contratação tem custo muito superior ao de compras similares efetivadas em governos anteriores e critica sua realização no último ano de mandato presidencial, tendo em vista a provável utilização dos resultados das pesquisas na campanha eleitoral do Presidente da República. Aponta, ainda, o curto lapso de tempo para o governo atual modificar as políticas públicas com base nos dados a serem obtidos, uma vez o encerramento do mandato atual em dezembro de 2022.
	Em 9/2/2022, conheci da representação e entendi estar ausente o requisito do periculum in mora. Considerando indícios de irregularidades atinentes à motivação e à análise de alternativas de solução, determinei oitiva prévia da Secretaria de Comunicação (Secom/MC) .
	Em instrução de mérito, a SecexAdministração concluiu pela ocorrência de desvio de finalidade na contratação e propugnou por determinar ao órgão jurisdicionado a anulação do pregão.
	Após manifestação da unidade técnica, o resultado do certame foi homologado e foram assinados, em 30/03/2022, os Contratos 33 e 37/2022, com vigência de 12 meses: 
	Contrato
	Valor Estimado (R$) 
	Valor Contratado (R$) 
	Serviço
	Prestador

	33/2022
	17.031.124,84
	11.900.000,00
	Pesquisas quantitativas de opinião pública
	Instituto de Pesquisa de Reputação e Imagem (IPRI) 

	37/2022
	2.849.552,30
	1.623.600,00
	Pesquisas qualitativas de opinião pública
	Instituto Paraná de Pesquisas e Análise de Consumidor. 

	Em 12/04/2022 recebi memoriais formulados pela Consultoria Jurídica da Advocacia-Geral da União junto ao Ministério das Comunicações, cujos argumentos considerei na formulação deste voto em conjunto com os demais pareceres constantes dos autos. 
	Feito esse histórico, passo a decidir.
	Ratifico o despacho de 9/2/2022, para conhecer da representação, tendo em vista preencher os requisitos atinentes à espécie. 
	Tendo em vista a adoção de decisão de mérito, considero prejudicado o pedido de cautelar formulado pelo representante. 
	Não foram verificadas, no edital, cláusulas restritivas de competitividade. Em sua resposta à oitiva, a Secom fundamentou os valores máximos previstos e demonstrou o alinhamento da contratação com suas atribuições institucionais.
	Restou comprovada a ausência, no edital, de comparação da pesquisa de opinião com alternativas de solução para obtenção das informações almejadas, em afronta ao item 3.5, alínea "a", do anexo III da Instrução Normativa 5/2017-SEGES/MP. 
	Em resposta à oitiva, contudo, a Secom apresentou argumentos razoáveis acerca da pertinência da pesquisa de opinião em relação a alternativas, como mídias sociais e canais oficiais de comunicação, tendo em vista a geração de informações de público mais abrangente, de forma mais aprofundada. 
	Assim, entendo que tal irregularidade não justifica a anulação do pregão ou a correção dos procedimentos adotados, sendo suficiente a expedição de ciência para que tal falha não se repita nos próximos certames. 
	Quanto ao público-alvo a ser consultado incluir qualquer cidadão acima de 16 anos, a Secom logrou êxito em demonstrar a razoabilidade e legalidade dos critérios adotados, relacionados ao conceito de capacidade civil constante do Código Civil.
	As fragilidades encontradas estão, de fato, na motivação e no momento escolhido para realização das pesquisas. É inegável que as pesquisas de opinião atingem os objetivos almejados quando seus resultados são aplicados para alteração e ou direcionamento das políticas públicas. Esses procedimentos demandam tempo de planejamento e adaptações nas leis afetas ao planejamento e orçamento, além de outras leis, normativos e procedimentos para implementação das políticas. 
	Por exemplo, seria claramente oportuna a realização de pesquisa de opinião para fundamentar o PPA elaborado pelo atual governo (2020-2023) , que é a principal peça de planejamento e viabilização das políticas públicas.
	Por isso, parecerem razoáveis as colocações acerca da falta de tempo para que os resultados das pesquisas contratadas sejam utilizados na atual gestão.
	Segundo alega a Secom, o objetivo do governo com a contratação é o de avaliar a percepção da sociedade sobre as políticas, programas e ações de governo, bem como para se apurar as impressões que a população tem da atual conjuntura socioeconômica e assim identificar as necessidades de comunicação institucional.
	O órgão defendeu que o resultado das pesquisas pode ser utilizado de forma imediata e não apenas para alteração de políticas públicas que impactarão o planejamento orçamentário a partir de 2023, mas não especificou as possíveis formas de aplicação dos resultados. 
	São frágeis os argumentos para realização da contratação apenas no último ano de governo, tendo em vista as alterações de estrutura administrativa ocorridas entre 2019 e 2021. Uma vez que se trata de contratação essencial e corriqueira, como defende a própria Secom, as mudanças institucionais não impediriam sua realização, caso fosse considerada, de fato, importante para os fins almejados. 
	Por outro lado, é forçoso reconhecer que os resultados obtidos em pesquisa de opinião tão ampla têm clara utilidade para elaboração de campanhas eleitorais e para balizamento dos comportamentos dos candidatos. 
	Os artigos 24 e 73 da Lei 9.504/97 (Lei das Eleições) revelam a preocupação do legislador com o uso indevido de recursos públicos para financiamento ou subsídio a campanhas eleitorais e com a paridade de armas dos candidatos, pois vedam o recebimento direto ou indireto de recursos do Tesouro pelos candidatos, bem como a utilização, por agentes públicos, de bens e serviços da Administração em favor de determinados concorrentes.
	Assim, considero que, dado o momento de realização da contratação, no último ano do atual Governo, e suas características, não é possível afastar o risco de que os resultados das pesquisas sejam utilizados de forma indevida, para subsidiar a campanha eleitoral do E. Presidente da República, que é, notoriamente, candidato à reeleição. 
	Trata-se, no entanto, da identificação de risco e não da verificação do desvio de finalidade, como concluiu a unidade técnica, uma vez que os contratos foram recentemente firmados e estão em seus primeiros dias de execução. 
	Ademais, a verificação do cumprimento dos dispositivos da Lei Eleitoral e a adoção de providências para correção de desvios é atribuição da Justiça Eleitoral. No caso da eleição presidencial, nos termos do artigo 96 da Lei 9.504/1997, possíveis infringências devem ser comunicadas ao Tribunal Superior Eleitoral.
	Assim, tendo em vista que não foram observadas irregularidades passíveis de correção mediante o desempenho das atribuições do Controle Externo e a verificação de possível risco de descumprimento das leis e normativos atinentes ao processo eleitoral, julgo pertinente dar ciência do inteiro teor deste processo ao Tribunal Superior Eleitoral.
	Entendo que essa medida pode ser adotada sem prejuízo de expedir recomendação à Secretaria de Comunicação para que avalie a conveniência e oportunidade de disponibilizar à sociedade e eventuais candidatos aos pleitos de 2022 os dados e informações obtidos no âmbito dos contratos 33 e 37/2022, à medida que forem sendo coletados e não apenas ao término dos trabalhos, a fim de mitigar o risco de afronta ao princípio da paridade de armas identificado nos presentes autos. 
	Feitas essas considerações, julgo a representação parcialmente procedente e voto para que o Tribunal adote a minuta de acórdão que submeto à apreciação do Colegiado. 
TCU, Sala das Sessões, em 4 de maio de 2022.
WALTON ALENCAR RODRIGUES 
Relator